臺灣臺中地方法院刑事裁定　　　　　　　96年度聲判字第60號
聲　請　人　美華影音科技股份有限公司
即 告訴 人
代　表　人　甲○○
代　理　人　林宇文律師
被　　　告　丙○○
選任辯護人　鄭志明律師
被　　　告　乙○○
　　　　　　　　　　號
上聲請人即告訴人因告訴被告違反著作權法案件，不服臺灣高等
法院臺中分院檢察署檢察長駁回再議之處分（九十六年度上聲議
字第八五七號），聲請交付審判，本院裁定如下：
    主    文
聲請駁回。
    理    由
一、聲請交付審判意旨如附件刑事交付審判聲請狀及刑事補充理
    由狀所載。
二、按告訴人不服上級法院檢察署檢察長或檢察總長認再議為無
    理由而駁回之處分者，得於接受處分書後十日內委任律師提
    出理由狀，向該管第一審法院聲請交付審判。法院認交付審
    判之聲請不合法或無理由者，應駁回之；認為有理由者，應
    為交付審判之裁定，並將正本送達於聲請人、檢察官及被告
    ，刑事訴訟法第二百五十八條之一第一項、第二百五十八條
    之三第二項，分別定有明文。
三、本件聲請人即告訴人美華影音科技股份有限公司（下稱美華
    公司）以被告丙○○係址設臺中市○區○○路四０三號「得
    意人生理容ＫＴＶ」負責人，明知未經著作財產權人即聲請
    人美華公司之同意或授權，不得將該公司享有著作財產權之
    歌曲重製於「隨選視訊系統」（Broadbon dVideo On Deman
    d System，通稱ＶＯＤ系統）電腦硬碟內供客人點唱使用，
    竟意圖營利，於民國（下同）九十五年二月二十日，向被告
    乙○○經營之立靖科技有限公司（下稱立靖公司）買受「隨
    選視訊系統」電腦25臺，再由被告乙○○非法重製聲請人享
    有著作財產權之「世間」、「乎我醉」、「西北風」、「天
    知地知」、「甘甘的愛」、「胭脂人生」、「心事」、「嫁
    妝」、「空笑夢」、「一生癡戀」、「她的眼淚」、「伴你
    一生」、「愛你十分淚七分」、「比昨天更愛」、「貝殼」
    、「心甘情願」、「依靠」、「別說」、「搶先一步」、「
    煩」、「舊夢」、「藍天」、「綠光」、「天黑黑」、「地
    下鐵」、「我不難過」、「重色輕友」、「開始懂了」、「
    愛情證書」、「你怎麼捨得我難過」、「祝福」、「雨傘情
    」、「父子情深」、「酒國英雄」、「愛的十字架」、「男
    兒漂泊的心情」等歌曲共計三十六首至上開「隨選視訊系統
    」電腦內，供不特定多數人付費點唱上開歌曲，以此公開上
    映及公開演出之方式，侵害聲請人就上開音樂著作之專屬重
    製權。嗣於九十五年八月十六日十七時二十分許，為警持法
    院核發之搜索票在上址當場查獲，因認被告丙○○、乙○○
    共同涉犯著作權法第九十一條第一項及第九十二條之罪嫌等
    語，而訴由臺中縣警察局霧峰分局報請臺灣臺中地方法院檢
    察署檢察官偵辦，經該署檢察官於九十六年四月四日，以被
    告等犯罪嫌疑不足為不起訴處分（九十五年度偵字第二二六
    六七號、九十六年度偵字第八五二七號），聲請人不服，聲
    請再議復經臺灣高等法院臺中分院檢察署檢察長於九十六年
    五月三十日，以再議無理由駁回再議（九十六年上聲議字第
    八五七號）等情，業據本院調閱上開相關案卷查證無訛。聲
    請人雖以附件刑事交付審判聲請狀及刑事補充理由狀所載理
    由聲請交付審判。惟按「著作僅供個人參考或合理使用者，
    不構成著作權侵害」，又「著作之合理使用，不構成著作財
    產權之侵害」，著作權法第九十一條第四項及同法第六十五
    條第一項，分別定有免責規定；再者同法第六十五條第二項
    並明定：著作之利用是否合於第四十四條至第六十三條規定
    或其他合理使用之情形，應審酌一切情狀，尤應注意下列事
    項，以為判斷之基準：(一)利用之目的及性質，包括係為商
    業目的或非營利教育目的。(二)著作之性質。(三)所利用之
    質量及其在整個著作所占之比例。(四)利用結果對著作潛在
    市場與現在價值之影響。依上開規定，可知行為人自行重製
    他人之著作物，若屬合理使用，仍不構成著作財產權之侵害
    。經查被告丙○○所經營得意人生視聽理容名店，自九十三
    年十一月、九十一年四月起即分別與瑞影企業股份有限公司
    （下稱瑞影公司）、揚聲多媒體科技股份有限公司（下稱揚
    聲公司）簽立契約，由該二家公司授權使用其等提供之伴唱
    帶及VOD檔案等視聽著作，並向啟航國際股份有限公司（下
    稱啟航公司）總代理商金將科技股份有限公司（下稱金將公
    司）購買啟航公司KDVD-300營業版伴唱機六臺，以供營業使
    用，嗣於九十五年二月二十日與被告乙○○所經營立靖公司
    簽訂契約，向立靖公司購買二十五臺電腦歌唱播放機及二臺
    控制電腦歌唱機之主機，並由被告乙○○將被告丙○○所提
    供瑞影、揚聲公司授權使用之伴唱帶、VOD檔案轉存至VOD電
    腦系統及啟航公司KDVD-300營業版伴唱機六臺連結至VOD電
    腦系統計數千首歌曲，以供營業使用（上開三十六首歌曲其
    中「她的眼淚」、「地下鐵」、「別說」、「搶先一步」四
    首係由瑞影公司授權使用伴唱帶轉存至VOD電腦系統，其餘
    歌曲則由啟航公司KDVD- 300營業版伴唱機六臺連結至VOD電
    腦系統）等情，此經被告丙○○、乙○○供明在卷，並有被
    告二人提出得意人生視聽理容名店與揚聲公司合約書影本、
    得意人生視聽理容名店與瑞影公司協議書影本及授權歌曲、
    金將公司公開上映授權書影本、啟航國際版權保證書影本及
    授權歌曲、得意人生視聽理容名店與立靖公司合約書影本（
    內載立靖公司僅提供電腦作業平臺，舊歌版權部分，由啟航
    代理商提供，新歌版權由瑞影、揚聲代理商提供）、得意人
    生視聽理容名店現場照片（將啟航公司KDVD-300營業版伴唱
    機六臺連結至VOD電腦系統）十一張附卷足憑，自可信為真
    實。雖被告二人將聲請人享有著作財產權之上開歌曲自瑞影
    公司授權使用伴唱帶轉存至VOD電腦系統及將啟航公司KDVD-
    300營業版伴唱機六臺連結至VOD電腦系統，以供營業使用，
    固屬重製行為，然被告二人是否應負擅自重製著作物罪責，
    所應查明之關鍵事項，係：有關本件之轉存行為，是否屬於
    著作權法第六十五條第一項及第九十一條第四項之「合理使
    用」，亦即，上開重製行為是否對著作財產權構成「侵害」
    ？(１)自權源而言：就上開「世間」等歌曲著作，因被告丙
    ○○所經營之得意人生視聽理容名店係合法購入授權得使用
    於ＫＴＶ營業用之上開「世間」等三十六首歌曲之伴唱帶、
    伴唱機（含影、音著作之使用），此為雙方所不爭執，故被
    告丙○○本有使用上開歌曲著作於ＫＴＶ營業之權，其經被
    告乙○○轉由VOD系統利用上開音樂著作，仍使用於ＫＴＶ
    營業，因此被告丙○○使用上開音樂著作之方式、場合，迄
    未改變，應合於原購入上開音樂著作契約之本旨。(２)自著
    作財產權所保障之內涵而言：著作人專有重製其著作之權利
    ，此著作權法第二十二條第一項定有明文，由此可知，著作
    財產權所保障者，係著作物重製之權利，尚未擴張至保障著
    作財產權人，得以指定購買製作重製物之人，將其著作放置
    於特定之載具。查ＫＴＶ業者利用上揭音樂著作之方式，係
    於每次使用該著作時，各別將之重製，並由各該點播廂房之
    擴音器顯示之，此種重製方式，ＫＴＶ業者已經由購入營業
    專用歌曲伴唱帶、伴唱機，而取得以此種方式重製音樂著作
    之權利。至於ＫＴＶ業者於營業上採行何種點播系統，係屬
    著作重製物之載具之問題，亦屬ＫＴＶ業者經營流程上之改
    良，其利用該著作之重製方式（即於顧客點播時重製而經由
    擴音器顯示），既未逾越原購入重製物契約之本旨，縱購買
    者嗣後將著作重製物，存放於與原購入型態不同之載具，並
    不違反依上述法律規定保護著作財產權之本旨，尚非得課以
    侵害著作權之刑事罪責。(３)自期待可能性而言：就歌曲之
    音樂著作自合法之ＫＴＶ伴唱帶、伴唱機轉存於VOD系統之
    行為，是否屬著作權法所稱合理使用一節，該管之全國最高
    行政官署即經濟部智慧財產局於九十五年三月九日邀集全國
    相關專家學者舉行九十五年第二次著作權審議及調解會議，
    就此問題並未達成一致之見解，而僅作成「由智慧財產局委
    託專家研究」之決議（按交付審判聲請狀中內載該次會議中
    朱應翔委員之發言內容，係其個人見解，既未達成共識，自
    難以其所述見解作為論罪之標準，附此敘明）。由此可知，
    法律學術界、實務界及最高行政主管官署均不易確認此行為
    之性質，顯不應期待非屬法律專業人員之ＫＴＶ業者，對此
    行為有精確之認知，準此，復參以國家刑事懲罰權之行使應
    自我謙抑之原則，自不應對ＫＴＶ業者之上揭行為，課以刑
    事罪責。況依得意人生視聽理容名店與揚聲公司合約書影本
    、得意人生視聽理容名店與瑞影公司協議書影本所載內容均
    指出合約標的、協議標的為「……以錄影帶及VOD為載體，
    提供得意人生視聽理容名店（即ＫＴＶ店）使用」，有關著
    作權部分亦指明「……甲方（指揚聲公司、瑞影公司）保證
    所提供之伴唱產品影像、錄音係在著作權人授權範圍內，若
    有相關著作權之糾紛，概由甲方負責處理，絕不損害乙方（
    指得意人生視聽理容名店）使用之權益」及金將公司公開上
    映授權書影本、啟航國際版權保證書影本內載「凡經本公司
    （即啟航公司）正式發行收錄並灌製予內之歌曲【曲目如本
    公司發行之制式歌曲目錄】，其歌曲含詞曲音樂著作、ＫＴ
    Ｖ影像視聽著作、錄音著作均由著作權人等書面授權同意重
    製發行」等情，顯見被告丙○○、乙○○主觀上並無侵害他
    人著作財產權之犯意，且其重製行為係屬合理使用範圍內，
    並未侵害聲請人著作財產權。至於聲請人以其早於九十五年
    三月二十二日寄發存證信函，告知被告丙○○須檢視店內之
    VOD電腦伴唱系統設備內含歌曲是否未經聲請人合法授權，
    而至九十五年八月被警查獲之際，期間已歷時數月之久，被
    告丙○○自有時間詳查、釐清歌曲灌錄至VOD之侵權情事，
    故難認被告二人係於不知情情況下將系爭歌曲重製於VOD 系
    統內云云。惟聲請人所發存證信函並未檢附著作財產權讓與
    、授權等證明書以資證明所附歌曲確有著作財產權，參以就
    歌曲之音樂著作自合法之ＫＴＶ伴唱帶、伴唱機轉存於VOD
    系統之行為，是否屬著作權法所稱合理使用一節，該管之全
    國最高行政官署即經濟部智慧財產局於九十五年三月九日邀
    集全國相關專家學者舉行九十五年第二次著作權審議及調解
    會議，就此問題並未達成一致之見解，而僅作成「由智慧財
    產局委託專家研究」之決議，已如上述，自難以聲請人曾發
    存證信函予被告丙○○，即遽予推定被告二人有侵害聲請人
    著作財產權之犯意；又聲請人舉經濟部智慧財產局九十五年
    五月三日函稱將伴唱歌曲轉錄成VOD系統，屬超越原來授權
    範圍等情，然該函係卡提娜視聽歌唱名店、滿意視聽歌唱中
    心、麗都視聽有限公司就與聲請人間有關VOD系統播放授權
    一事函詢經濟部智慧財產局，該函之文末亦載明指出「……
    有關貴公司與美華影音科技股份有限公司間之授權爭議，敬
    請由雙方當事人直接進行協商，亦可依著作權爭議調解辦法
    之規定，向本局申請調解。」等情，尚難作為被告二人確有
    侵害聲請人著作財產權之犯意之有利認定；另聲請人提出得
    意人生視聽理容名店於九十年八月九日與聲請人簽立訂購伴
    唱帶之合約書影本，因該合約書並未於偵查中提出，尚非本
    院審究範圍，併此敘明。此外卷內復無其他積極證據足資證
    明被告二人有何上開違反著作權法之犯行，臺灣臺中地方法
    院檢察署檢察官以被告二人犯罪嫌疑不足予以不起訴處分，
    及臺灣高等法院臺中分院檢察署檢察長認原檢察官不起訴處
    分並無不合，而駁回聲請人再議之聲請，處分書已詳列不起
    訴處分及駁回再議聲請之理由，所列理由又無任何違背經驗
    法則、論理法則或其他證據法則之情事，聲請人仍執前詞，
    以附件刑事交付審判聲請狀及刑事補充理由狀所載理由，聲
    請交付審判，自難謂有理由，應予駁回。
四、依刑事訴訟法第二百五十八條之三第一項、第二項，裁定如
    主文。
中　　華　　民　　國　　96　　年　　11　　月　　30　　日
                  刑事第一庭  審判長法　官　唐光義
                                    法　官  楊萬益
　　　　　　　　　                  法  官  朱光國
上正本證明與原本無異。
本裁定不得抗告。
　　                                書記官  張孝妃
中　　華　　民　　國　　96　　年　　11　　月　　30　　日
